臺灣高等法院刑事判決　　　　　　　　 96年度上訴字第588號
上　訴　人
即　被　告　乙○○
指定辯護人　本院公設辯護人　陳德仁
上列上訴人，因偽造有價證券案件，不服臺灣臺北地方法院95年
度訴字第977 號，中華民國95年12月29日第一審判決（起訴案號
：臺灣臺北地方法院檢察署94年度偵字第18601 號），提起上訴
，本院判決如下：
    主  文
原判決撤銷。
乙○○連續意圖供行使之用，而偽造有價證券，處有期徒刑壹年
捌月。
如附表所示本票肆張上偽造「丙○○」發票部分，均沒收。
    事  實
一、乙○○於民國（下同）90年，向甲○○借款新臺幣（下同）
    350 萬元，於90年9月26日以其應有部分10分之3，坐落臺北
    市○○區市○段二小段63地號土地，門牌號碼臺北市○○區
    ○○路1 段78號建物（建號71號），設定登記本金最高限額
    抵押權350 萬元予甲○○後，仍繼續向甲○○借款，嗣借款
    總額業已超出本金最高限額抵押權350 萬元，甲○○為確保
    債權起見，遂要求乙○○就超出350 萬元本金最高限額抵押
    權擔保部分，除簽發本票外，須提出保證人擔保。詎乙○○
    在未徵得其女兒丙○○同意之情形下，竟基於意圖供行使之
    用而偽造有價證券概括犯意，先後在如附表所示時間、地點
    ，向甲○○謊稱業已獲得丙○○授權，並在甲○○事先填妥
    發票日及票面金額，如附表所示本票發票人處，偽造丙○○
    簽名各一枚，以丙○○為共同發票人方式，偽造如附表所示
    本票共四張，當日隨即分別在附表所示地點持交不知情甲○○收執（另由檢察官以94年偵字第23904 號為不起訴處分）
    。嗣因如附表所示本票屆期後，不獲付款，甲○○持附表所
    示本票以乙○○及丙○○為相對人，向台灣台北地方法院聲
    請本票裁定，由該院於94年3月30日以94年度票字第20228號
    民事裁定准就如附表所示本票金額為強制執行，丙○○收受
    該院寄發上開民事裁定後，始知上情。
二、案經丙○○訴請臺北市政府警察局中正第二分局移送臺灣臺
    北地方法院檢察署檢察官偵查起訴。
    理  由
一、訊據上訴人即被告（下稱被告）乙○○，對於上開犯罪事實
    ，先後於偵審中坦承不諱，惟於本院辯稱：係遭甲○○強迫
    而簽本票云云。惟查：
(一)證人甲○○於偵查中及原審時證稱：「乙○○與我有債權債
    務關係，我從事房地產買賣，乙○○需要現金周轉，所以其
    提出承德路1 段78號的不動產，於90年間開始向我借錢，先
    設定350 萬元之抵押權，我陸續多次借他錢，他先後開本票
    八張給我‧‧‧一開始乙○○是先開支票，後因支票拒絕往
    來，所以他就再開本票給我。系爭四張本票的由來，乙○○
    之前開的四張本票，總金額已經超過350 萬元，金額已高過
    該不動產的抵押數額‧‧‧我請乙○○找保證人」、「乙○○說他信用不好，沒有人要當他的保證人，然後我說沒關係
    ，只要有人當保證人都可以‧‧‧後來乙○○就說那找他女
    兒可不可以，我就說可以」、「發現票據上『丙○○』簽名
    的字體與乙○○的字跡一樣，後來我有問乙○○有無得到丙○○的授權，他跟我說有。」、「（提示93年2 月20日第一
    張本票？）上面的字是否都是被告寫的？還是你也有寫？」
    金額、發票日是我先填的，其他發票人的簽名還有到期日都
    是被告寫的。」、「（提示第二張至第四張本票，上面的字
    跡是誰的？）情形跟第一張一樣。」、「四張都是同樣的情
    形，都是我拿去給被告簽，有一次在濱江街的修理廠，兩次
    在堤頂大道，一次在木柵的公司」等語綦詳（偵查卷34頁、
    原審卷34頁）。
(二)核與告訴人丙○○、告訴代理人丁○○律師於偵查中指稱之
    情節相符（參見偵查卷57頁），此外，並有原審94年度票字
    第20228 號民事裁定、上開建物登記簿謄本、原審94年度北
    簡字第14149號宣示判決筆錄各一份、如附表所示本票影本4
    張附卷可稽（偵查卷25頁、36至37頁、40至44頁），事證至
    為明確，被告雖以前詞置辯，但甲○○部分，經檢察官另為
    不起訴處分，有不起訴處分書在卷可稽，佐以被告於原審就
    上開犯行均坦認，且對甲○○之證稱，陳稱沒有意見云云（
    參見原審卷34頁背面），足見被告上開改稱所辯，係卸責之
    詞，不足採信。從而，本件事證明確，被告上開犯行，洵堪
    認定，應依法論科。
二、按，被告行為後，刑法部分條文業於94年2月2日修正公布，
    95年7月1日施行，刑法第2條第1項規定：「行為後法律有變
    更者，適用行為時之法律。但行為後之法律有利於行為人者
    ，適用最有利於行為人之法律」，上開規定乃與刑法第1 條
    罪刑法定主義契合，而貫徹法律禁止溯及既往原則，係規範
    行為後法律變更所生新舊法律比較適用之準據法，刑法第2
    條雖經修正，但刑法第2 條既屬適用法律之準據法，本身尚
    無比較新舊法之問題，應一律適用裁判時之刑法第2 條規定
    以決定適用之刑罰法律。本次刑法修正之比較新舊法，應就
    罪刑有關之共犯、未遂犯、想像競合犯、牽連犯、連續犯、
    結合犯，及累犯加重、自首減輕暨其他法定加減原因（如身
    分加減）與加減例等一切情形，綜其全部罪刑之結果而為比
    較（最高法院95年5 月23日95年度第八次刑庭會議決議參照
    ）。經查：
(一)刑法第201條第1項意圖供行使之用，而偽造、變造公債票、
    公司股票或其他有價證券罪，法定刑為三年以上十年以下有
    期徒刑，得併科三千元以下罰金，其中，罰金刑部分，依修
    正後刑法施行法增訂第1條之1規定：「中華民國94年1月7日
    刑法修正施行後，刑法分則編所定罰金之貨幣單位為新臺幣
    。94年1月7日刑法修正時，刑法分則編未修正之條文定有罰
    金者，自94年1月7日刑法修正施行後，就其所定數額提高為
    三十倍。但72年6月26日至94年1月7 日新增或修正之條文，
    就其所定數額提高為三倍」；另刑法第33條第5 款修正為：
    「主刑之種類如下：五、罰金：新臺幣一千元以上，以百元
    計算之」，刑法第201條第1項非自72年6 月26日至94年1月7
    日新增或修正之條文，於95年7月1日即刑法修正施行後，固
    應依刑法施行法第1之1條規定，改以新臺幣計算罰金數額，
    且提高罰金數額至三十倍，所得科處之罰金刑最高為新臺幣
    九萬元、最低為新臺幣一千元。然依被告行為時之刑罰法律
    ，即罰金罰鍰提高標準條例第1 條前段規定提高倍數10倍及
    刑法第33條第5 款規定之罰金最低額一元計算，該罪罰金刑
    最高為銀元三萬元，最低額為銀元一元，經依現行法規所定
    貨幣單位折算新臺幣條例予以折算後，最高額雖與新法同為
    新臺幣九萬元，然最低額僅為新臺幣三元。比較上述修正前
    、後之刑罰法律，以被告行為時之舊法對其較為有利，自應
    適用修正前之舊法。
(二)刑法第56條連續犯之規定，業經修正刪除，此刪除雖非犯罪
    構成要件之變更，但顯已影響行為人刑罰之法律效果，自屬
    法律有變更，應依刑法第2條第1項規定，為新舊法之比較（
    最高法院95年第八次刑事庭會議決議參照）。新法修正施行
    後，被告如附表所示先後四次意圖供行使之用，而偽造有價
    證券之犯行，即須分論併罰，是比較新舊法之結果，應適用
    較有利於被告之行為時法律即修正前刑法第56條規定，論以
    連續犯。
(三)刑法第59條之文字修正，對被告並無「不利或有利」影響，
    應適用裁判時法。又沒收係從刑，依主刑所適用之法律，亦
    無庸比較，應適用裁判時法。綜上比較結果，各應依修正前
    後之法律，以為適用。
三、核被告所為，係犯刑法第201條第1項之意圖供行使之用，而
    偽造有價證券罪。被告先後在如附表所示之時間、地點，在
    如附表所示本票上偽造被害人丙○○簽名各一枚，係偽造如
    附表所示之本票，其偽造署名之行為，均為其意圖供行使之
    用而偽造有價證券行為之一部，不另論罪。其於如附表所示
    時間將如附表所示之本票先後持交證人甲○○之行使偽造有
    價證券之低度行為，則應分別為其意圖供行使之用而偽造偽
    造有價證券之高度行為所吸收，均不另論罪。被告如附表所
    示先後多次意圖供行使之用而偽造有價證券之犯行間，時間
    緊接，犯罪構成要件相同，顯係基於概括犯意反覆為之，均
    應依修正前刑法第56條連續犯規定，以一罪論，並加重其刑
    。又依本案犯罪情節，並非以該本票供擔保或作為新債清償
    而借款，自未另構成詐欺罪（參照最高法院62年2 月20日第
    一次刑庭庭長會議決議意旨）。再查，被告係因以房地抵押
    借貸，嗣應債權人甲○○要求，始自行在系爭本票上偽簽丙○○署名，該抵押房地亦經拍賣，本案丙○○之民事事件，
    亦獲得勝訴，未遭受強制執行，並未實際受有損害，告訴人
    且係被告之女兒，而證人甲○○於原審亦陳稱願原諒被告等
    情在卷（參見原審卷36頁），依本案犯罪種種情狀，在客觀
    上足以引起一般同情，依刑法第59條規定，酌減其刑，並依
    法先加後減之。原審經審理結果，認被告罪證明確，予以論
    科，固非無見，但查，本案本票上被告署名係真正，被告亦
    確有簽發本票之意，僅被告冒稱丙○○簽名為共同發票人部
    分，係屬虛假，則沒收本票時僅應就丙○○共同發票部分沒
    收即可，原審就整張本票全部沒收，自有違誤。又本案應有
    酌減其刑之適用，原審未適用，以減輕其刑，亦有未合。被
    告提起上訴，辯稱房地已被拍賣，已和解，請求輕判云云，
    雖非可取，但原判決既有上開可議，即屬無可維持，應由本
    院撤銷改判。爰審酌被告犯罪動機、手段、偽造如附表所示
    本票數量共計四張，票面金額、致被害人丙○○因此受有遭
    證人甲○○強制執行可能，所生危害及犯後坦承不諱等一切
    情狀，量處如主文第二項所示之刑，以示懲儆。再者，如附
    表所示之偽造本票，雖均未扣案，然均無法證明業已滅失，
    其上偽造「丙○○」共同發票部分，不問屬於被告與否，均
    應依刑法第205 條規定，宣告沒收。末查，被告受合法傳喚
    ，無正當理由不到庭，爰不待其陳述逕行判決如前。又附表
    第四張本票之發票日94年12月16日，依前三張之間隔日期，
    到期日係94年2月16日及原審於94年3月30日即准予強制執行
    裁定等情以觀，應係【93年12月16日】誤載，附此載明。
據上論斷，應依刑事訴訟法第369條第1項前段、第364條、第371
條、第299條第1項前段，刑法第201條第1項、第205條、第2條第
1項、第59條，修正前刑法第56條，罰金罰鍰提高標準條例第1條
前段，判決如主文。
本案經檢察官呂文忠到庭執行職務
中　　華　　民　　國　　96　　年　　4　　 月　　18　　日
　　　　　　　　　刑事第十四庭  審判長法　官  陳志洋
　　　　　　　　　　　　　　　　　　  法　官  沈宜生
　　　　　　　　　　　　　　　　　　  法　官  蔡聰明
以上正本證明與原本無異。
如不服本判決，應於收受送達後十日內向本院提出上訴書狀，其
未敘述上訴之理由者並得於提起上訴後十日內向本院補提理由書
（均須按他造當事人之人數附繕本）。
                                      書記官  陳建邦
中　　華　　民　　國　　96　　年　　4 　　月　　19　　日
附表：
┌──┬────┬──────┬───────────┐
│編號│偽造日期│  偽造地點  │偽造本票發票日、到期日│
│    │        │            │、票面金額及票據號碼  │
├──┼────┼──────┼───────────┤
│    │        │            │發票日：93年2月20日   │
│ 一 │93年2 月│臺北市○○街│到期日：93年5月16日   │
│    │20日    │某汽車保養場│票面金額：46萬6200元  │
│    │        │            │票據號碼：TH095205號  │
├──┼────┼──────┼───────────┤
│    │        │臺北市文山區│發票日：93年5月20日   │
│ 二 │93年5 月│木柵路上某農│到期日：93年9月16日   │
│    │20日    │產超商停車場│票面金額：52萬9200元  │
│    │        │前          │票據號碼：TH0000000號 │
├──┼────┼──────┼───────────┤
│    │        │            │發票日：93年9 月25日  │
│ 三 │93年9 月│臺北市堤頂大│到期日：93年12月16日  │
│    │25日    │道2段285號  │票面金額：60萬700元   │
│    │        │            │票據號碼：TH0000000號 │
├──┼────┼──────┼───────────┤
│    │        │            │發票日：94年12月16日  │
│ 四 │94年12月│臺北市堤頂大│到期日：94年2 月16日  │
│    │16日    │道2段285號  │票面金額：68萬1700元  │
│    │        │            │票據號碼：TH095201號  │
└──┴────┴──────┴───────────┘
附錄：本案論罪科刑法條全文
刑法第201條：
意圖供行使之用，而偽造、變造公債票、公司股票或其他有價證
券者，處3年以上10年以下有期徒刑，得併科3千元以下罰金。
行使偽造、變造之公債票、公司股票或其他有價證券，或意圖供
行使之用，而收集或交付於人者，處1年以上7年以下有期徒刑，
得併科3千元以下罰金。
